【裁判字號】    91,重上更(三),604
【裁判日期】    920318
【裁判案由】    偽造文書等
【裁判全文】
臺灣高等法院臺南分院刑事判決      九十一年度重上更(三)字第六四號  Ａ
      上  訴  人
      即  被  告  戊  ○  ○  .
右上訴人因偽造文書等案件，不服臺灣雲林地方法院八十五年度自字第六七號、第六
八號、第六九號、第七○號、第七一號、第七二號、第七三號中華民國八十六年十月
三日第一審判決，提起上訴，經判決後，由最高法院第三次發回更審，本院判決如左
：
      主      文
原判決關於戊○○（即吳陳桂英）部分撤銷。
戊○○共同連續行使偽造私文書，足以生損害於他人，處有期徒刑參年。
      事      實
一、戊○○（即吳陳桂英）與其夫吳樹炎（已經本院前審判決確定，更名為丙○○）
    ，共同在雲林縣北港鎮○街里○○路五一四號經營「新益號」雜貨店，二人以該
    雜貨店營生，明知每日收入僅新台幣（下同）一千餘元，無法負擔超過其每月收
    入之互助會，竟共同基於意圖為自己不法所有之概括犯意，以會養會方式自民國
    （下同）八十二年十一月廿五日起，共同向北港地區民眾邀集招募如附表一所示
    之十五組以其夫吳樹炎（即丙○○）為會首名義之互助會，因每月需繳會款十餘
    萬元，雜貨店之收入不足以支付會款，戊○○與吳樹炎遂共同謀議冒用未到場標
    會之會員名義標會，因而決議在其所營雜貨店召集會員標會時，共同或由其中一
    人主持開標時，利用各會員彼此間不認識或未聯絡得標情形，連續一百四十九次
    於附表一所示各互助會之投標日，未經附表一所示之未到場會員同意，而以附表
    一所示之未到場會員之名義標會，亦即於標單上偽造如附表一所示之人署押於標
    單上，並記載利息參加投標，或記載高於當次全部參與投標會員所寫標金之利息
    ，偽造標單，冒標之時間、利息金額詳如附表一所載，而趁其他在場會員不注意
    之際提出開標，宣布為得標利息。為恐他人發覺冒標，並以在場之人並不認識得
    標之會員等語搪塞，而未告知得標者何人，以此法遂其冒標之犯行，並於開標後
    三日內，依據得標金額向各活會會員收取會款（含被冒標者，下同）使不知情之
    活會會員陷於錯誤而繳交會款，而詐騙收取會款，均足以生損害於如附表一所示
    被冒標者及其餘活會會員，冒標詐害金額達四千七百五十八萬二千三百元（詳如
    附表二所示）。
二、戊○○與吳樹炎詐得右開會款後，於八十四年六月三十日購置戊○○名下之位於
    北港鎮○○路三七○號十二層樓房建物第六層房地，及同時購置其子吳文平（業
    經本院上訴審判決無罪確定）名下位於華勝路三七八號十二層建物第一至三層房
    地等，嗣因冒標他人互助會甚多，為逃避互助會員追討，舉家於八十五年十月十
    八日晚搬移潛逃。至此，各該互助會員發覺互相連繫，始知被冒標受騙情事。
三、案經被害人乙○○（丁○○、庚○○、壬○○、甲○○、辛○○、己○○等六人
    嗣後亦經提起自訴，經本院更二審判決自訴不受理確定）提起自訴。
      理      由
一、訊之上訴人即被告戊○○矢口否認偽造文書冒標會款及詐騙會款等犯行，辯稱：
    互助會係其夫吳樹炎所邀，伊未參與招集，亦未主持標會，更無收取會款，不知
    有冒標之情事，亦不知以其名義購屋，是其夫邀伊一起出去玩，不知要搬家云云
    。
二、惟查：
（一）附表一之十五組互助會會首名義雖係被告之夫即已判決確定之共同被告吳樹炎
      （即丙○○），惟被告係與其夫吳樹炎共同出面招攬互助會，業據亦提出自訴
      之壬○○、甲○○、己○○、辛○○、庚○○於原審及本院前審指訴在卷（詳
      原審卷一第二八六頁、本院上訴卷第六十四背面、第六十五頁、本院上更一第
      一○三頁背面、第一○四頁背面）。又開標時由被告與其夫吳樹炎（即丙○○
      ）共同開標，或由吳樹炎（即丙○○）及被告各別開標，除據自訴人乙○○或
      其後提出自訴之丁○○、庚○○、壬○○、甲○○、辛○○、己○○等七人於
      原審及本院指訴在卷外（詳原審卷一第七十一頁、原審卷三第一六七頁背面、
      第一六八頁、本院上訴卷第六十四背面、第六十五頁、本院上更一第一○三頁
      背面、第一○四頁背面），並據證人即互助會員黃金城、陳明昆、吳東喜、李
      許金樹、賴阿金、吳金越等人證述在卷（詳原審卷三第九十頁背面、第九十一
      頁）。又被告確有出面收取會款，除據前開自訴人乙○○等七人指訴外（詳原
      審卷三第二八七頁背面、第二八八頁、原審卷三第八十九頁背面、本院上更一
      第一○三頁背面、第一○四頁背面、本院上更二第一○八頁、第一一一頁），
      亦據證人即互助會會員蔡麒麟、蘇秀雀、侯洪罔岸、吳德二、蔡錫厚、翁美景
      、李陳寶來、王森源、何萬的、蔡淑碧、蔡月桃、郭月英、黃金城、陳明昆、
      吳東喜、李許玉樹證述在卷（詳原審卷三第八十四頁至第九十頁背面）。並有
      已判決確定之被告吳樹炎提出附表一所示十五組會互助會簿冊一本及自訴人乙○○及其後提出自訴之丁○○、庚○○、壬○○、甲○○、辛○○、己○○等
      七人提出之互助會單影本在原審各該卷可稽，並為已判決確定之被告吳樹炎所
      供承。
（二）被告與其夫即已判決確定之被告吳樹炎均供承僅開雜貨店，而一起看店（詳原
      審卷一第二九四頁），被告亦自承標會均在店裡（詳原審卷四第三十背面），
      被告並供承有欠會員的錢，係其夫叫伊去收錢伊就去收，有時有去收會款，共
      倒六、七千萬元等語（詳原審卷一第二八八頁背面、原審卷三第一六六頁背面
      、本院上更二卷第一六九頁、第一七一頁）。已判決確定之被告吳樹炎供承我
      太太有時候會幫我收會錢，及以被告及其子名義所購買一百六十萬元及一千一
      百九十萬元之房屋，均係標會來的錢所購買（詳原審卷一第二九二頁背面、第
      二九三頁、本院上訴卷第六十五頁背面），被告於原審亦供承「我們出走前我
      先生將我房子過給陳惠枝，因欠她錢，他的房子抵押款增到一千二百萬元」等
      語（詳原審卷四第二十七頁、第二十八頁）。徵之已判決確定之被告吳樹炎所
      提出附表一所示十五組會互助會簿冊一本，自訴人乙○○及證人吳金越、李陳
      寶來於原審均證稱被告與其夫吳樹炎均曾拿該簿冊翻閱登記等語（詳原審卷三
      九十頁背面、第九十一頁），又證人李陳寶來另證稱：三月五日那會係標三千
      八百元（即應收一萬六千二百元），被告來稱標三千三百元（即收一萬六千五
      百元），她說她先生寫錯，八十五年九月一日那會標一千九百元（即應收八千
      一百元），被告卻說標一千六百元（即收八千四百元）等語（詳原審卷二第五
      十九頁背面、第六十頁）。再徵之已判決確定之被告吳樹炎所招集附表一所示
      十五組會互助會，每月一日（二會）、五日（三會）、十日（三會）、十五日
      （二會）、二十日（三會）、二十五日（二會）均標會，而已判決確定之被告
      吳樹炎自八十三年三月十三日至八十五年十二月二十四日止，曾出國共九次，
      每次多則十二天，少則四天，有內政部警政署入出境管理局八十六年一月二十
      八日（八六）境信昌字第一八五八函檢附吳樹炎入出境紀錄表附卷可佐（詳原
      審卷一第一九二頁至第一九五頁），期間均跨越投標之日期，期間茍非被告主
      持標會，則各該互助會焉能正常標會，雖共同被告吳樹炎稱係提早標會云云（
      本審卷第一八一頁），然附表一所示之互助會多達十五組會，會員甚多，又每
      組會會員大部不同，焉能一一通知，且有提早之日甚久，顯與常情有違，徵之
      前述應由被告主持較符常理，被告之夫本院前開所為之證述顯屬迴護之詞，尚
      難採信。茍被告均未參與以其夫吳樹炎名義所招之附表一所示之十五組會互助
      會，何以被告於原審及本院前審為前開之供承，復與自訴人指訴及前開證人等
      證述，及各種情節相符。是被告於本審翻異前供，改稱均不知情情云云，顯事
      後飾卸之詞。
（三）被告確有與其夫吳樹炎右揭冒標之事實，迭據自訴人乙○○及其後提出自訴之
      甲○○等七人指訴綦詳（詳原審卷(一)七十頁背面、七十一頁、二八五、二八六
      頁、二八七頁背面，本院上訴卷第六十四頁背面、第六十五頁、更一卷第一○
      三頁、一○四頁及更二卷八十九年十二月一日、十五日、九十年一月十二日筆
      錄），復經證人即互助會會員王媽福、王江秀英、蔡麒麟、蘇秀雀、侯洪罔岸
      、吳德二、蔡錫厚、翁美景、李陳寶來、許金龍、王森源、何萬的、蔡許錦鑾
      、蔡淑碧、郭月英、蔡黃麗珠、蔡東河、黃金城、吳金越、陳明昆、吳東喜、
      李許玉樹、賴河金等人於原審結稱其有跟吳樹炎所邀互助會，且除王江秀英曾
      標得一會（餘一活會）、李陳寶來所跟附表一之編號一在尾二會時拿到會款（
      非得標，另餘九會活會）外，均仍屬活會（詳原審卷(三)第七十五頁以下、卷二
      五十九頁以下）等語。自訴人甲○○於原審時到庭指述：伊幾乎每次參與投標
      ，但都標不到，每次都是被告吳樹炎自身旁拿出標單，說是別人託他標會，不
      說標會的是誰，都告訴我們說了我們也不知道，有在現場看者被告即照開標金
      額收取，不在現場看標者則收取較高之會款等語，並據證人即互助會會員王媽
      福、王江秀英、蔡麒麟、蘇秀雀、侯洪罔岸、吳德二等人證述屬實（詳原審卷
      三第八十二頁正反面）。復查已判決確定之共同被告吳樹炎供承：「投標若較
      少人來投標，我則寫標單以他人名義一起投標」、「我要冒標會先做好標放進
      去」、「有冒標，有用標單冒充沒來看標會的人及住較遠的人名義標會」、「
      活會會員問我誰得標，都以不認識之人得標搪塞」、「冒標之標單已丟掉，自
      八十三年起即一直冒標」等語（詳原審卷三第一六六頁、原審卷四第三十頁背
      面、本院上更一卷第一○三頁背面），復於本院到庭證稱：附表一之十五組會
      都有冒標，我是利用未在場之會員名義標會，有寫標單，十五組會均採內標，
      八十五年十月十八日晚上才帶家人潛逃，以我太太名義購買的房子，在八十五
      年七、八月因欠錢抵償給他人，以我兒子名義購買房子部分，在我潛逃時把權
      狀寄放在別人那裡被他拿去抵押，自訴人以自己或以他人名義參加附表一之互
      助會其各會之會數無訛，伊並沒有用自訴人名義冒標，伊在八十六年三月二十
      八日庭訊以藍色原子筆所勾冒標之部分，因當時被羈押及無資料核對，只是憑
      記憶等語（詳本審卷第一三○頁至第一三二頁）。本院乃將已判決確定之被告
      吳樹炎於原審時所提出附表一所示十五組會互助會簿冊一本及自訴人乙○○及
      其後提出自訴之丁○○、庚○○、壬○○、甲○○、辛○○、己○○等七人提
      出之互助會單及記載資料影本，交共同被告吳樹炎於約一個月時間，根據該資
      料詳就何時、冒何人名義、以多少金額冒標製作明細表，經其於本院於九十二
      年二月十七日調查時提出明細表，而冒標詐取金額高達四千七百五十八萬二千
      三百元，有該明細表十五紙在卷可稽（詳本審卷第一八五頁、一九○頁、一九
      五頁、一九九頁、第二○三頁、第二○五頁、第二○八頁、第二一一頁、第二
      一四頁、第二一七頁、第二二一頁、第二二四頁、第二二八頁、第二三二頁、
      第二三六頁），經核該明細表所載，除附表一編號(四)之部分、編號(十五)已忘記被
      冒標者，及部分冒標月分及計算金額稍有誤而應予以更正外，較之共同被告吳
      樹炎於八十六年三月二十八日庭訊以藍色原子筆所勾冒標之部分，以當時其被
      羈押及無資料核對，只憑記憶，且無冒標金額及月份，自較明確，自以共同被
      告吳樹炎在本審前開所述詳如附表一及附表二之計算金額較屬可採。而依該已
      判決確定之共同被告吳樹炎所提出明細表所載，大部分連續月分冒標，甚且於
      起會之次月起即連續冒標，顯見其於招會之時即有詐取會款甚明。
（四）依自訴人及前開證人如前開所述，被告曾參與招攬系爭之互助會，主持開標，
      並收取會款，而被告於原審及本院前審復不否認收取會款及曾於開標時在場，
      被告更於本院更二審時坦承收取會款，均如前述。查被告戊○○與吳樹炎為夫
      妻，同財共居，且平時負責收取會款及主持開標，對於何人得標之事，知之甚
      詳，對於其夫吳樹炎冒標之事，豈有不知之理？何況收取會款即應將會款交給
      得標之會員，既是冒標，則無交付收取之會款給得標之會員之事實，而所收取
      之會款下落如何？如何處理？被告戊○○既參與開標及收取會款之事，並以被
      告名義購置財產，則豈有全然不知之理？足見吳樹炎不可能不與其妻戊○○事
      先對冒標之事謀議，並有收取會款之行為分擔，灼然明甚。
（五）綜上所述，被告戊○○於本審審理時翻異前詞，前開所辯未參與及不知情，及
      吳樹炎供稱互助會係其所邀，與戊○○無關云云，要屬卸責及迴護之詞，皆無
      可採，本件事證已臻明確，被告犯行洵堪認定。
三、查已判決確定之同案被告吳樹炎於原審供稱：係以會養會，其每日收入為千餘元
    （詳原審卷四第第二十六頁背面、第三十一頁背面），每月須付會錢十餘萬元，
    則其對於入不敷出終將週轉不靈自亦有所預見，仍不惜邀集多起互助會，且有於
    次月起即連續冒標，足見其等於邀集互助會之初即存有意圖為自己不法所有之詐
    欺之故意甚明，而被告既參與招攬，亦主持開標、收取會款，二人之間互有犯意
    聯絡及行為分擔甚明。按於標單上記載會員姓名及利息金額，依習慣乃用以表示
    該會員願出所書利息金額以標取會款之證明，依刑法第二百二十條第一項之規定
    ，該標單應以私文書論。被告戊○○自八十二年十一月廿五日起，與吳樹炎，共
    同意圖為自己不法之所有，而以偽造他人名義標單之方式，持偽造之標單參與競
    標，得標後致使不知情之活會會員陷於錯誤而繳交會款，其行為自足以生損害於
    活會會員之財產，核其所為，係犯刑法第二百十六條、第二百十條之行使偽造私
    文書罪，及第三百三十九條第一項之詐欺取財罪；其在標單上偽造署名，為偽造
    私文書之階段行為，不另論罪，另其偽造標單後持以行使其偽造私文書之低度行
    為，復為其行使偽造私文書之高度行為所吸收，均不另論罪。被告戊○○就上開
    犯行與吳樹炎彼此間，互有犯意聯絡及行為分擔，均應論以共同正犯。被告每次
    冒標或詐取會款之行為，係同時侵害各該次如附表一編號一至十五組會所示之多
    數活會會員之法益，乃一行為而觸犯數罪名，應依想像競合犯之例，從一重處斷
    。又被告先後多次行使偽造私文書犯行或先後多次詐欺犯行，各時間緊接，犯罪
    構成要件相同，均顯係基於概括之犯意反覆為之，應各依連續犯之規定，各論以
    一罪，並均依法加重其刑；被告戊○○所犯上開共同連續行使偽造私文書與共同
    連續詐欺罪間，互有方法、結果之牽連關係，應依牽連犯之規定，從一重之行使
    偽造私文書處斷。被告或已判決確定之共同被告吳樹炎縱未以自訴人乙○○或其
    他自訴人名義冒標，惟自訴人乙○○等七人於各該會既屬活會，亦屬被害人，自
    得提起自訴，併此敘明；又本件最先提起自訴之自訴人乙○○所指訴之被告冒標
    及詐取會款犯罪事實，與其餘自訴人所指訴之犯罪事實，具有連續犯之裁判上一
    罪關係，依審判不可分原則，本院對之自得一併審理。
四、原審就被告戊○○部分，以被告罪證明確，因予論罪科刑，固非無見。惟查：(一)
    同案被告吳文平、吳淑微、許淑琴已經本院前審判處無罪確定，原審認被告戊○○與吳文平、吳淑微、許淑琴等三人有共犯關係，尚有未洽；(二)被告等冒標之會
    員，原審認定自訴人乙○○及其後提起自訴之丁○○等七人，然依附表一所示被
    告等並未以自訴人等名義冒標，而係如附表一所示冒一百四十九人次冒標，其認
    定亦有未洽；(三)行使偽造私文書以足以生損害於公眾或他人為要件，原判決於主
    文漏未記載足以生損害於公眾或他人，亦與法不合；(四)冒標之會單已丟棄不存在
    ，已據吳樹炎於本院八十七年度上更（一）字第一五五號八十七年六月二十三日
    更審訊問中供明在卷，故標單上偽造之署名亦已滅失，尚無庸宣告沒收，原審諭
    知沒收，亦有可議；(五)又按數不同之自訴人，對相同被告之同一案件先後提起自
    訴時，即屬數訴之個別訴訟關係，每一訴均應分別加以審判，並於判決內逐一記
    載每一訴之主文與理由，使各該訴訟關係皆歸於消滅；倘最先提起自訴而先繫屬
    於第一審法院之案件，經審理結果，應為有罪科刑或免刑之判決，因其效力及於
    全部，且尚未判決確定，則後提起自訴而繫屬在後之訴，即應依刑事訴訟法第三
    百四十三條準用同法第三百零三條第二款之規定，為不受理之諭知，不得以所謂
    合併審判之方式，就各該數訴，為同一實體之判決。經查，本件自訴人乙○○、
    丁○○、庚○○、壬○○、甲○○、辛○○、己○○，對上訴人即被告戊○○偽
    造文書之同一案件，各別單獨具狀向原審法院提起自訴，原審法院依序分案為八
    十五年度自字第六七號、第六八號、第六九號、第七○號、第七一號、第七二號
    、第七三號七個案號，收文員蔡育記雖登載收文日期同為八十五年十一月九日，
    但收文號依序又有循字第七九號、第八○號、第八一號、第八二號、第八三號、
    第八四號、第八五號之別，則其等繫屬於原審法院之時間即有先後之差異，而屬
    對同一案件，由不同之自訴人先後提起七訴訟。查收文號循字第七九號自訴人乙○○提起之自訴，即八十五年度自字第六七號一案，應係最先繫屬於原審法院，
    既應為有罪之判決，則其餘繫屬在後之八十五年度自字第六八號、第六九號、第
    七○號、第七一號、第七二號、第七三號各訴，即屬對已經提起自訴之案件，在
    同一法院重行自訴，皆應另為不受理之判決。原審法院竟將七案合併審理，並為
    同一論處罪刑之諭知，亦有違誤（自訴人丁○○、庚○○、壬○○、甲○○、辛○○、己○○等人提出之自訴部分，經本院八十九年度上更二字第五五○號判決
    自訴駁回業已確定）；(六)被告與吳樹炎共同召集之互助會，既有附表一之十五組
    之多，被告與吳樹炎究係冒何人名義，在何種互助會於何時遭冒標？標息及全部
    詐取之金額若干？均與如何適用法律至有關係，原判決俱未詳加審認記載，自有
    未洽。被告戊○○上訴否認共同招會而指摘原判決不當，固無可取，惟原審關於
    此部分判決既有上開可議之處，自屬無可維持，應由本院將原判決關於被告部分
    予以撤銷改判。爰審酌被告之素行、犯罪之動機、手段、所生之危害、所得利益
    、本案係其夫居於主導被告予以配合、迄今未與被害人和解及犯罪後之態度等一
    切情狀，量處有期徒刑參年，以示懲儆。另被告在標單上所偽造之署押，因習慣
    上標會後即將標單丟棄，且已日久應不復存在，且已判決確定之被告吳樹炎亦供
    承已丟棄，爰不另為沒收之諭知，附此敘明。
五、自訴人乙○○經合法傳喚，無正當理由不到庭，爰不待其陳述逕行判決。
據上論斷，應依刑事訴訟法第三百六十九條第一項前段、第三百六十四條、第三百四
十三條、第三百七十一條、第二百九十九條第一項前段，刑法第二十八條、第五十六
條、第二百十六條、第二百十條、第二百二十條第一項、第三百三十九條第一項、第
五十五條、罰金罰鍰提高標準條例第一條前段，判決如主文。
中    華    民    國      九十二      年      三      月      十八      日
                                  臺灣高等法院臺南分院刑事第六庭
                                      審判長法官  楊    明    章
                                            法官  顏    基    典
                                            法官  高    明    發
右正本證明與原本無異。
如不服本判決，應於判決送達後十日內向本院提出上訴狀，其未敘述理由者並應於提
出上訴狀後十日內向本院補提理由書（應附繕本)。
                                      法院書記官  徐    瑞    清
中    華    民    國      九十二      年      三      月      十八      日
附錄：本判決論罪科刑法條全文
刑法第二百十條：
偽造、變造私文書，足以生損害於公眾或他人者，處五年以下有期徒刑。
刑法第二百十六條：
行使第二百十條至第二百十五條之文書者，依偽造、變造文書或登載不實事項或使登
載不實事項之規定處斷。
刑法第二百二十條第一項：
在紙上或物品上之文字、符號、圖畫、照相，依習慣或特約，足以為表示其用意之證
明者，關於本章及本章以外之罪，以文書論。
刑法第三百三十九條：
意圖為自己或第三人不法之所有，以詐術使人將本人或第三人之物交付者，處五年以
下有期徒刑、拘役或科或併科一千元以下罰金。
以前項方法得財產上不法之利益或使第三人得之者，亦同。
前二項之未遂犯罰之。


司法院資訊處製作；財團法人民間司法改革基金會備份。
